【裁判字號】    96,重家上,9
【裁判日期】    970813
【裁判案由】    分割遺產
【裁判全文】
臺灣高等法院臺中分院民事判決         96年度重家上字第9號
上  訴  人  丑○○
訴訟代理人  陳淑芬律師
複代理人    甲○○
上  訴  人  羅江賢妹（即羅雲郎之承受訴訟人）
            丙○○（同上）
            癸○○（同上）
            乙○○（同上）
            丁○○（同上）
            戊○○（同上）
被上訴人    卯○○
            壬○○
            庚○○
            辛○○
            子○
            巳○
            己○○
            辰○○
兼上一人
訴訟代理人  寅○○
訴訟代理人
兼複代理人  葉天昱律師
上列當事人間分割遺產事件，上訴人對於中華民國96年10月16日
臺灣苗栗地方法院96年度重家訴字第2號第一審判決提起上訴，
本院於民國97年7月30日辯論終結，玆判決如下：
    主  文
原判決廢棄。
兩造就被繼承人羅玉清所遺如附表一所示之土地，其分割方法如
附表二所示。
第一、二審訴訟費用由兩造依附表三所示應繼分比例負擔。
    事實及理由
一、本件係分割遺產事件，為必要共同訴訟，其訴訟標的對於共
    同訴訟之各人必須合一確定，上訴人丑○○提起上訴，依民
    事訴訟法第五十六條第一項第一款規定，其上訴效力及於同
    造之羅雲郎。而羅雲郎於訴訟中民國（下同）96年12月28日
    死亡，由其妻羅江賢妹及子女乙○○、丁○○、丙○○、戊
    ○○、癸○○（下合稱羅江賢妹等6人）共同繼承，有繼承
    系統表、戶籍謄本附卷可憑（見本院卷(一)119至125頁），被
    上訴人寅○○具狀聲明由羅江賢妹等6人承受訴訟（見本院
    卷(一)130頁），經核與法相符，自應准許。本件分割遺產事
    件，訴訟標的對於被繼承人羅玉清各繼承人必須合一確定，
    被上訴人寅○○受現居大陸地區之繼承人辰○○委任，於97
    年4月24日具狀聲明追加辰○○為被上訴人，暨因羅雲郎於
    訴訟中死亡，其應繼分由羅江賢妹等6人共同繼承，追加其
    等為當事人，依民事訴訟法第四百四十六條第一項、第二百
    五十五條第一項第五款規定，應准其為訴之追加。又上訴人
    羅江賢妹等6人、被上訴人卯○○、壬○○、庚○○、辛○
    ○、子○、巳○、己○○經合法通知，未於言詞辯論期日到
    場，經核並無民事訴訟法第三百八十六條所列各款情形，爰
    依各對造之聲請，各為一造辯論而為判決。
二、上訴人丑○○抗辯被繼承人羅玉清另有養女羅玉妹、羅桂春
    、羅酉妹（下合稱羅玉妹等3人），均有繼承權，其等縱已
    死亡，各有繼承人可繼承其等之應繼分，本件未使其等一同
    起訴或被訴，為當事人不適格，並提出日據時期戶口調查簿
    謄本為證。雖上開戶口調查簿記載：「續柄：養女，羅氏玉
    妹（已除戶）」、「續柄：孫，羅氏桂春，長男羅玉清養女
    」、「續柄：孫，羅何氏酉妹，長男羅玉清媳婦仔、養女」
    （見原審96年度重家訴字第2號卷397至399頁），惟查，據
    上訴人陳報羅玉妹之繼承系統表，羅玉妹於日據時期昭和13
    年（即民國27年）與余榮伸離婚（見上開重家訴字卷444、4
    46頁），且戶籍謄本亦明載昭和13年（即民國27年）3月25
    日離婚，其上羅玉妹已改名為「劉氏玉妹」，事由欄記載「
    離婚復籍」（見本院卷(二)5頁），可知羅玉妹於離婚後已復
    籍本生家庭，並恢復為劉姓，參以「台灣民事習慣調查報告
    」關於「收養關係之終止」記載，前清時期以養家與本生家
    雙方之尊親協議為之，日據時期後漸變為以養親與養子之協
    議而終止收養關係之民事習慣（83年2月9版167頁參照，影
    本見本院卷(二)6、7頁），應認羅玉妹於離婚復籍本生家庭並
    恢復劉姓後，與羅玉清間已終止收養關係，其在羅玉清死亡
    前已非羅玉清之養女，而非羅玉清之繼承人。至羅桂春、羅
    酉妹等業經台灣新竹地方法院86年度亡字第9號、第22號民
    事判決宣告於30年2月26日、31年12月1日死亡，有各判決影
    本附卷可參（見上開重家訴字卷388至393頁），並無任何證
    據證明其等仍生存，其等亦無繼承之子女，自無其等繼承人
    可繼承羅玉清遺產之情事，被上訴人以羅玉清之全體繼承人
    為當事人，提起本訴，其當事人並無不適格之情形，上訴人
    所辯被上訴人提起本訴，其當事人不適格云云，不足採取。
三、被上訴人主張兩造之被繼承人羅玉清於39年5月29日死亡，
    遺有如附表一所示之遺產（下稱系爭遺產），其繼承人為次
    男卯○○、三男丑○○、四男羅雲通、五男羅雲郎、六男羅
    雲登、七男寅○○、長女己○○、次女辰○○共8人（按：
    長子羅雲喜歿於6年，未婚無子嗣），應繼分各為8分之1。
    羅雲通於93年10月30日死亡，由其子壬○○繼承其全部遺產
    ；羅雲登於93年12月18日死亡，由其子女即庚○○、辛○○
    、子○、巳○（下稱庚○○等4人）共同繼承其遺產；羅雲
    郎於96年12月28日死亡，由配偶及子女即羅江賢妹等6人（
    均為羅雲郎之承受訴訟人）共同繼承其遺產。兩造為羅玉清
    全部繼承人，應繼分各如附表三，爰依民法第一千一百六十
    四條之規定，請求分割遺產，求為命：如附表一所示之土地
    准予分割，並依兩造應繼分比例分割系爭遺產之判決。
四、上訴人丑○○則以：羅玉清之繼承人除原審兩造外，尚有次
    女辰○○及養女羅玉妹等3人，原判決漏未使追加被上訴人
    辰○○及訴外人羅玉妹等3人（或其等之繼承人）同受遺產
    分配，顯有錯誤等語，資為抗辯。上訴人羅江賢妹等6人未
    於言詞辯論期日到場，亦未提出書狀作何聲明或陳述。
五、被上訴人主張兩造之被繼承人羅玉清於39年5月29日死亡，
    遺有如附表一所示之遺產，其繼承人為次男卯○○、三男丑
    ○○、四男羅雲通、五男羅雲郎、六男羅雲登、七男寅○○
    、長女己○○、次女辰○○共8人（按：長子羅雲喜歿於6年
    ，未婚無子嗣），應繼分各為8分之1。羅雲通於93年10月30
    日死亡，由其子壬○○繼承其全部遺產；羅雲登於93年12月
    18日死亡，由其子女即庚○○等4人共同繼承其遺產；羅雲
    郎於96年12月28日死亡，由配偶及子女即羅江賢妹等6人（
    均為羅雲郎之承受訴訟人）共同繼承其遺產等情，有繼承系
    統表、戶籍謄本、土地登記簿謄本等件附卷可證（見原審95
    年度重訴字第108號卷16至43、46至55、73、74頁，本院卷
    (一)119至125頁），而上訴人對羅玉清全部遺產如附表一所示
    乙節不爭執（見本院卷(一)174頁），自堪信為真實。
六、上訴人抗辯羅玉清之繼承人除兩造外，尚有養女羅玉妹等3
    人，其3人縱已死亡，各有繼承人可繼承其等之應繼分云云
    ，並不可採，已如上述。被上訴人辰○○現雖為大陸地區人
    民，惟被繼承人羅玉清係經台灣新竹地方法院64年度亡字第
    4號民事判決，宣告於39年5月29日下午12時死亡，有戶籍謄
    本附卷可稽（見本院卷(一)87頁），本件繼承開始於行政院81
    年9月16日以行政院台81法字第31669號令公告「台灣地區與
    大陸地區人民關係條例」自81年9月18日起施行之前，且被
    上訴人辰○○係15年間出生於台灣省苗栗縣，本籍苗栗縣，
    40年間戶籍遷往台北市，43年再遷往苗栗縣，為上訴人丑○
    ○、羅雲郎（已由羅江賢妹等6人承受訴訟）分別陳報，並
    有戶籍謄本及台北市大安區戶政事務所函影本附卷可證（見
    原審95年度重訴字第108號卷115至118頁、本院卷(一)56 、57
    、100至102頁），應認被上訴人辰○○於本件繼承開始時為
    台灣地區人民，依民法第七百五十九條規定，其於羅玉清39
    年5月29日死亡時，即因繼承於登記前已取得羅玉清所遺如
    附表一之土地所有權，自不受81年7月31日制定公布之台灣
    地區與大陸地區人民關係條例第六十六條第一項、第三項規
    定，大陸地區人民應於繼承開始起兩年內以書面向被繼承人
    所在地法院為繼承之意思表示；及同條例第六十七條第一項
    、第五項規定，大陸地區人民每人繼承財產總額不得逾新台
    幣二百萬元，及有以不動產為標的者，應將繼承權利折算為
    價額之限制。
七、系爭遺產並無法律規定不得分割，亦無遺囑或契約約定不得
    分割情形，是被上訴人請求分割系爭遺產，並無不合。又如
    上所述，羅玉清之繼承人為卯○○、丑○○、羅雲通、羅雲
    郎、羅雲登、寅○○、己○○、辰○○共8人，應繼分各為8
    分之1，惟羅雲通於93年10月30日死亡，由其子壬○○繼承
    其全部遺產；羅雲登於93年12月18日死亡，由其子女即庚○
    ○等4人共同繼承其遺產；羅雲郎於96年12月28日死亡，由
    配偶及子女即羅江賢妹等6人（均為羅雲郎之承受訴訟人）
    共同繼承其遺產，則各該繼承人之應繼分如附表三所示。被
    上訴人請求按應繼分比例分配，為上訴人所不爭執，爰判決
    分割系爭遺產，如附表二所示。
八、綜上所述，被上訴人依民法第一千一百六十四條規定請求分
    割遺產，核無不合。原審判決雖准被上訴人之請求，惟按分
    割遺產共有物之訴，係以遺產之共有物分割請求權為其訴訟
    標的，法院認原告請求為有理由，即應依民法第八百三十條
    第二項、第八百二十四條第二項定其分割方法，毋庸為「准
    予分割」之諭知，原審諭知准予分割，且未使繼承人辰○○
    同受分配，自有不當，上訴意旨，指摘原判決不當，求予廢
    棄改判，為有理由，爰由本院廢棄改判如主文第二項所示。
    被上訴人請求分割雖於法有據，但上訴人所為抗辯為伸張或
    防衛權利所必要，是以本院認本件訴訟費用應依兩造間應繼
    分之比例分擔，較為公允，爰諭知如主文第三項所示。本件
    事證已臻明確，兩造其餘攻擊防禦方法及舉證，核與本件判
    決結果不生影響，毋庸逐一論列，併此敘明。
據上論結：本件上訴為有理由，依民事訴訟法第四百六十三條、
第三百八十五條第一項前段、第四百五十條、第八十一條第二款
、八十五條第一項但書，判決如主文。
中    華    民    國    97    年    8     月    13    日
                  民事第一庭    審判長法  官  吳火川
                                      法  官  陳繼先
                                      法  官  饒鴻鵬
以上正本係照原本作成。
如對本判決上訴，須於收受判決送達後二十日內向本院提出上訴
書狀，其未表明上訴理由者，應於提出上訴後二十日內向本院提
出上訴理由書（須按他造人數附具繕本）。
上訴時應提出委任律師為訴訟代理人之委任狀。具有民事訴訟法
第四百六十六條之一第一項但書或第二項之情形為訴訟代理人者
，另應附具律師及格證書及釋明委任人與受任人有該條項所定關
係之釋明文書影本。
                                      書記官  林明冬
中    華    民    國    97    年    8     月    14    日
                                                      Ａ
附表一：
┌──┬───────────────┬──────┬──────┐
│編號│     地              號       │  面    積  │  權利範圍  │
│    │                              │（平方公尺）│            │
├──┼───────────────┼──────┼──────┤
│ 1  │苗栗縣公館鄉○○段第458地號   │   277.93   │    1/3     │
├──┼───────────────┼──────┼──────┤
│ 2  │苗栗縣公館鄉○○段第459地號   │   255.79   │    1/3     │
├──┼───────────────┼──────┼──────┤
│ 3  │苗栗縣公館鄉○○段第464地號   │  1836.12   │    1/3     │
├──┼───────────────┼──────┼──────┤
│ 4  │苗栗縣公館鄉○○段第465地號   │  1014.59   │    1/3     │
├──┼───────────────┼──────┼──────┤
│ 5  │苗栗縣公館鄉○○段第716地號   │    80.32   │    1/3     │
├──┼───────────────┼──────┼──────┤
│ 6  │苗栗縣公館鄉○○段第717地號   │   534.17   │    1/3     │
├──┼───────────────┼──────┼──────┤
│ 7  │苗栗縣公館鄉○○段第718地號   │  1602.62   │    1/3     │
└──┴───────────────┴──────┴──────┘
附表二：兩造對附表一所示各筆土地之應有部分均如本表所示
 ┌─────────┬────────────┐
 │   姓      名     │    應   有   部   分   │
 ├─────────┼────────────┤
 │   卯  ○  ○     │         1/24           │
 ├─────────┼────────────┤
 │   壬  ○  ○     │         1/24           │
 ├─────────┼────────────┤
 │   庚  ○  ○     │         1/96           │
 ├─────────┼────────────┤
 │   辛  ○  ○     │         1/96           │
 ├─────────┼────────────┤
 │   子      ○     │         1/96           │
 ├─────────┼────────────┤
 │   巳      ○     │         1/96           │
 ├─────────┼────────────┤
 │   己  ○  ○     │         1/24           │
 ├─────────┼────────────┤
 │   寅  ○  ○     │         1/24           │
 ├─────────┼────────────┤
 │   辰  ○  ○     │         1/24           │
 ├─────────┼────────────┤
 │   丑  ○  ○     │         1/24           │
 ├─────────┼────────────┤
 │   羅 江 賢 妹    │                        │
 │   乙  ○  ○     │                        │
 │   丁  ○  ○     │      公同共有1/24      │
 │   丙  ○  ○     │                        │
 │   戊  ○  ○     │                        │
 │   癸  ○  ○     │                        │
 └─────────┴────────────┘
附表三：
 ┌─────────┬────────────┐
 │   姓      名     │     應   繼   分       │
 ├─────────┼────────────┤
 │   卯  ○  ○     │         1/8            │
 ├─────────┼────────────┤
 │   壬  ○  ○     │         1/8            │
 ├─────────┼────────────┤
 │   庚  ○  ○     │         1/32           │
 ├─────────┼────────────┤
 │   辛  ○  ○     │         1/32           │
 ├─────────┼────────────┤
 │   子      ○     │         1/32           │
 ├─────────┼────────────┤
 │   巳      ○     │         1/32           │
 ├─────────┼────────────┤
 │   己  ○  ○     │         1/8            │
 ├─────────┼────────────┤
 │   寅  ○  ○     │         1/8            │
 ├─────────┼────────────┤
 │   辰  ○  ○     │         1/8            │
 ├─────────┼────────────┤
 │   丑  ○  ○     │         1/8            │
 └─────────┴────────────┘
 ┌─────────┬────────────┐
 │   羅 江 賢 妹    │                        │
 │   乙  ○  ○     │      公同共有1/8       │
 │   丁  ○  ○     │                        │
 │   丙  ○  ○     │                        │
 │   戊  ○  ○     │                        │
 │   癸  ○  ○     │                        │
 └─────────┴────────────┘


司法院資訊處製作；財團法人民間司法改革基金會備份。
